---
title: "Evaluacija e-kolegija temeljem vanjskih podataka"
subtitle: "Analiza akademskih performansi studenata na SABER11 i SABER-PRO datasetu"
author: "Antonio Labinjan"
date: "`r Sys.Date()`"
output:
  html_document:
    toc: true
    toc_float: true
    number_sections: true
    theme: flatly
---

```{r setup, include=FALSE}
knitr::opts_chunk$set(
  echo = TRUE,
  warning = FALSE,
  message = FALSE,
  fig.width = 10,
  fig.height = 6
)
```

# Uvod

Ovaj dokument analizira javno dostupan skup podataka o akademskim rezultatima studenata. Dataset sadrži rezultate iz srednjoškolskog ispita SABER11, rezultate sveučilišnog ispita SABER-PRO te demografske i socioekonomske varijable.

Cilj analize je:

- opisati distribuciju rezultata,
- usporediti srednjoškolske i sveučilišne rezultate,
- analizirati povezanost akademskog uspjeha i socioekonomskog konteksta,
- primijeniti PCA radi smanjenja dimenzionalnosti,
- grupirati studente u profile pomoću k-means klasterizacije,
- izvesti preporuke za e-kolegij i adaptivno učenje.

# Učitavanje paketa i podataka

```{r packages}
# Ako neki paket nije instaliran, jednom ručno pokreni:
# install.packages(c("readxl", "tidyverse", "ggplot2", "factoextra", "cluster", "corrplot", "gridExtra", "scales", "knitr"))

library(readxl)
library(tidyverse)
library(ggplot2)
library(factoextra)
library(cluster)
library(corrplot)
library(gridExtra)
library(scales)
library(knitr)
```

```{r load-data}
DATA_PATH <- "/home/antonio/Downloads/83tcx8psxv-1/data_academic_performance.xlsx"
OUTPUT_DIR <- "output_grafovi"

dir.create(OUTPUT_DIR, showWarnings = FALSE)

df_raw <- read_excel(DATA_PATH, sheet = 1, .name_repair = "unique")

df_raw <- df_raw %>%
  select(where(~ !all(is.na(.x))))

cat("Dimenzije dataseta:", nrow(df_raw), "redaka x", ncol(df_raw), "stupaca\n")
cat("Nazivi stupaca:\n")
print(names(df_raw))
```

# Priprema i čišćenje podataka

```{r clean-data}
s11_vars <- c("MAT_S11", "CR_S11", "CC_S11", "BIO_S11", "ENG_S11")
pro_vars <- c("QR_PRO", "CR_PRO", "CC_PRO", "ENG_PRO", "WC_PRO", "FEP_PRO")
score_vars <- c(s11_vars, pro_vars)

context_vars <- c(
  "GENDER", "STRATUM", "REVENUE", "SCHOOL_TYPE", "SCHOOL_NAT",
  "UNIVERSITY", "ACADEMIC_PROGRAM", "PERCENTILE", "QUARTILE",
  "G_SC", "2ND_DECILE", "SEL", "SEL_IHE"
)

asset_vars <- c(
  "INTERNET", "TV", "COMPUTER", "WASHING_MCH", "MIC_OVEN",
  "CAR", "DVD", "FRESH", "PHONE", "MOBILE"
)

required_vars <- c(score_vars, "PERCENTILE")
missing_required <- setdiff(required_vars, names(df_raw))

if (length(missing_required) > 0) {
  stop(paste("Nedostaju obavezni stupci:", paste(missing_required, collapse = ", ")))
}

df <- df_raw %>%
  mutate(across(where(is.character), ~ str_squish(.x))) %>%
  mutate(across(all_of(score_vars), as.numeric)) %>%
  mutate(PERCENTILE = as.numeric(PERCENTILE)) %>%
  select(any_of(c(score_vars, context_vars, asset_vars, "COD_S11", "Cod_SPro"))) %>%
  drop_na(all_of(score_vars)) %>%
  mutate(
    GENDER = factor(GENDER),
    STRATUM = na_if(STRATUM, "0"),
    STRATUM = factor(
      STRATUM,
      levels = c("Stratum 1", "Stratum 2", "Stratum 3", "Stratum 4", "Stratum 5", "Stratum 6"),
      ordered = TRUE
    ),
    SCHOOL_TYPE = factor(SCHOOL_TYPE),
    SCHOOL_NAT = factor(SCHOOL_NAT),
    REVENUE = factor(REVENUE)
  )

if (all(asset_vars %in% names(df))) {
  df <- df %>%
    mutate(asset_count = rowSums(across(all_of(asset_vars), ~ .x == "Yes"), na.rm = TRUE))
}

df <- df %>%
  mutate(
    s11_avg = rowMeans(across(all_of(s11_vars)), na.rm = TRUE),
    pro_avg_0_100 = rowMeans(across(all_of(c("QR_PRO", "CR_PRO", "CC_PRO", "ENG_PRO", "WC_PRO"))), na.rm = TRUE),
    pro_global_scaled = scales::rescale(FEP_PRO, to = c(0, 100)),
    academic_index = rowMeans(across(c(s11_avg, pro_avg_0_100, pro_global_scaled)), na.rm = TRUE)
  )

cat("Nakon čišćenja:", nrow(df), "studenata\n")
cat("Broj missing vrijednosti u score varijablama:", sum(is.na(df[score_vars])), "\n")
```

# Pregled dataseta

```{r data-overview}
overview <- tibble(
  metrika = c(
    "Broj studenata",
    "Broj analiziranih akademskih varijabli",
    "Prosjek SABER11",
    "Prosjek SABER-PRO 0-100",
    "Prosječni percentil",
    "Minimalni percentil",
    "Maksimalni percentil"
  ),
  vrijednost = c(
    nrow(df),
    length(score_vars),
    round(mean(df$s11_avg, na.rm = TRUE), 1),
    round(mean(df$pro_avg_0_100, na.rm = TRUE), 1),
    round(mean(df$PERCENTILE, na.rm = TRUE), 1),
    min(df$PERCENTILE, na.rm = TRUE),
    max(df$PERCENTILE, na.rm = TRUE)
  )
)

kable(overview, caption = "Osnovni pregled dataseta")
```

# Deskriptivna statistika

```{r descriptive-statistics}
desc_stats <- df %>%
  select(all_of(score_vars), PERCENTILE, s11_avg, pro_avg_0_100, academic_index) %>%
  summarise(across(everything(), list(
    min = ~ min(.x, na.rm = TRUE),
    mean = ~ round(mean(.x, na.rm = TRUE), 2),
    median = ~ round(median(.x, na.rm = TRUE), 2),
    sd = ~ round(sd(.x, na.rm = TRUE), 2),
    max = ~ max(.x, na.rm = TRUE)
  ))) %>%
  pivot_longer(
    everything(),
    names_to = c("varijabla", "statistika"),
    names_sep = "_(?=[^_]+$)"
  ) %>%
  pivot_wider(names_from = statistika, values_from = value)

kable(desc_stats, caption = "Deskriptivna statistika akademskih varijabli")
```

```{r descriptive-interpretation, results='asis'}
cat("Prosječni rezultat iz SABER11 predmeta iznosi ", round(mean(df$s11_avg), 1), ". ", sep = "")
cat("Prosječni SABER-PRO rezultat na skali 0-100 iznosi ", round(mean(df$pro_avg_0_100), 1), ". ", sep = "")
cat("Prosječni percentil studenata iznosi ", round(mean(df$PERCENTILE), 1), ", što pokazuje da uzorak nije koncentriran samo oko slabijih rezultata.\n", sep = "")
```

# Distribucija rezultata

```{r score-distributions}
df_long_s11 <- df %>%
  select(all_of(s11_vars)) %>%
  pivot_longer(everything(), names_to = "predmet", values_to = "rezultat") %>%
  mutate(
    ispit = "SABER11 - srednja škola",
    predmet = recode(
      predmet,
      MAT_S11 = "Matematika",
      CR_S11 = "Kritičko čitanje",
      CC_S11 = "Građanske kompetencije",
      BIO_S11 = "Biologija",
      ENG_S11 = "Engleski"
    )
  )

df_long_pro <- df %>%
  select(QR_PRO, CR_PRO, CC_PRO, ENG_PRO, WC_PRO) %>%
  pivot_longer(everything(), names_to = "predmet", values_to = "rezultat") %>%
  mutate(
    ispit = "SABER-PRO - sveučilište",
    predmet = recode(
      predmet,
      QR_PRO = "Kvantitativno rasuđivanje",
      CR_PRO = "Kritičko čitanje",
      CC_PRO = "Građanske kompetencije",
      ENG_PRO = "Engleski",
      WC_PRO = "Pisanje"
    )
  )

df_long_scores <- bind_rows(df_long_s11, df_long_pro)

p_distribucije <- ggplot(df_long_scores, aes(x = rezultat, fill = ispit)) +
  geom_histogram(bins = 30, alpha = 0.75, color = "white") +
  facet_grid(ispit ~ predmet, scales = "free_x") +
  scale_fill_manual(values = c("#2E86AB", "#F18F01")) +
  labs(
    title = "Distribucija rezultata na SABER11 i SABER-PRO ispitima",
    subtitle = "Usporedba srednjoškolskih i sveučilišnih akademskih rezultata",
    x = "Rezultat",
    y = "Broj studenata",
    fill = NULL
  ) +
  theme_minimal(base_size = 12) +
  theme(
    legend.position = "bottom",
    strip.text = element_text(size = 9),
    plot.title = element_text(face = "bold")
  )

print(p_distribucije)
ggsave(file.path(OUTPUT_DIR, "01_distribucije_rezultata.png"), p_distribucije, width = 14, height = 7, dpi = 150)
```

# Usporedba srednjoškolskog i sveučilišnog uspjeha

```{r s11-vs-pro}
p_s11_pro <- ggplot(df, aes(x = s11_avg, y = pro_avg_0_100)) +
  geom_point(alpha = 0.25, size = 1) +
  geom_smooth(method = "lm", se = TRUE, color = "#D1495B") +
  labs(
    title = "Odnos prosječnog SABER11 i SABER-PRO rezultata",
    subtitle = "Svaka točka predstavlja jednog studenta",
    x = "Prosjek SABER11 rezultata",
    y = "Prosjek SABER-PRO rezultata 0-100"
  ) +
  theme_minimal(base_size = 12) +
  theme(plot.title = element_text(face = "bold"))

print(p_s11_pro)
ggsave(file.path(OUTPUT_DIR, "02_saber11_vs_saberpro.png"), p_s11_pro, width = 9, height = 6, dpi = 150)

cor_s11_pro <- cor(df$s11_avg, df$pro_avg_0_100, use = "complete.obs")
cat("Korelacija između prosječnog SABER11 i SABER-PRO rezultata:", round(cor_s11_pro, 3), "\n")
```

# Korelacijska analiza

```{r correlation-analysis}
corr_vars <- c(score_vars, "PERCENTILE", "s11_avg", "pro_avg_0_100", "academic_index")
corr_matrix <- cor(df %>% select(all_of(corr_vars)), use = "complete.obs")

png(file.path(OUTPUT_DIR, "03_korelacijska_matrica.png"), width = 1100, height = 900, res = 130)
corrplot(
  corr_matrix,
  method = "color",
  type = "upper",
  order = "hclust",
  addCoef.col = "black",
  number.cex = 0.65,
  tl.cex = 0.8,
  tl.col = "black",
  col = colorRampPalette(c("#D1495B", "white", "#2E86AB"))(200),
  title = "Korelacijska matrica akademskih rezultata",
  mar = c(0, 0, 2, 0)
)
dev.off()

corrplot(
  corr_matrix,
  method = "color",
  type = "upper",
  order = "hclust",
  addCoef.col = "black",
  number.cex = 0.65,
  tl.cex = 0.8,
  tl.col = "black",
  col = colorRampPalette(c("#D1495B", "white", "#2E86AB"))(200),
  title = "Korelacijska matrica akademskih rezultata",
  mar = c(0, 0, 2, 0)
)
```

# Socioekonomski kontekst

```{r stratum-percentile}
df_stratum <- df %>%
  filter(!is.na(STRATUM), !is.na(PERCENTILE))

p_stratum <- ggplot(df_stratum, aes(x = STRATUM, y = PERCENTILE, fill = STRATUM)) +
  geom_boxplot(alpha = 0.85, outlier.size = 0.5) +
  scale_fill_brewer(palette = "RdYlGn") +
  labs(
    title = "Akademski percentil prema socioekonomskom stratumu",
    subtitle = "Boxplot prikazuje razlike u distribuciji ukupnog akademskog percentila",
    x = "Socioekonomski stratum",
    y = "Percentil",
    fill = NULL
  ) +
  theme_minimal(base_size = 12) +
  theme(
    legend.position = "none",
    plot.title = element_text(face = "bold")
  )

print(p_stratum)
ggsave(file.path(OUTPUT_DIR, "04_stratum_percentil.png"), p_stratum, width = 9, height = 6, dpi = 150)

stratum_summary <- df_stratum %>%
  group_by(STRATUM) %>%
  summarise(
    n = n(),
    mean_percentile = round(mean(PERCENTILE, na.rm = TRUE), 1),
    median_percentile = round(median(PERCENTILE, na.rm = TRUE), 1),
    mean_academic_index = round(mean(academic_index, na.rm = TRUE), 1),
    .groups = "drop"
  )

kable(stratum_summary, caption = "Akademski rezultati prema socioekonomskom stratumu")
```

```{r assets-context}
if ("asset_count" %in% names(df)) {
  p_assets <- ggplot(df, aes(x = asset_count, y = PERCENTILE)) +
    geom_boxplot(aes(group = asset_count), fill = "#A7C957", alpha = 0.85, outlier.size = 0.4) +
    labs(
      title = "Broj dostupnih kućanskih resursa i akademski percentil",
      subtitle = "Resursi uključuju internet, računalo, telefon, vozilo i slične indikatore",
      x = "Broj dostupnih resursa",
      y = "Percentil"
    ) +
    theme_minimal(base_size = 12) +
    theme(plot.title = element_text(face = "bold"))

  print(p_assets)
  ggsave(file.path(OUTPUT_DIR, "05_resursi_percentil.png"), p_assets, width = 9, height = 6, dpi = 150)
}
```

# Analiza prema spolu i tipu škole

```{r gender-school-analysis}
gender_summary <- df %>%
  group_by(GENDER) %>%
  summarise(
    n = n(),
    s11_avg = round(mean(s11_avg, na.rm = TRUE), 1),
    pro_avg = round(mean(pro_avg_0_100, na.rm = TRUE), 1),
    percentile = round(mean(PERCENTILE, na.rm = TRUE), 1),
    .groups = "drop"
  )

kable(gender_summary, caption = "Prosječni rezultati prema spolu")

p_gender <- ggplot(df, aes(x = GENDER, y = PERCENTILE, fill = GENDER)) +
  geom_boxplot(alpha = 0.85, outlier.size = 0.5) +
  scale_fill_manual(values = c("#2E86AB", "#F18F01")) +
  labs(
    title = "Distribucija percentila prema spolu",
    x = "Spol",
    y = "Percentil",
    fill = NULL
  ) +
  theme_minimal(base_size = 12) +
  theme(
    legend.position = "none",
    plot.title = element_text(face = "bold")
  )

print(p_gender)
ggsave(file.path(OUTPUT_DIR, "06_spol_percentil.png"), p_gender, width = 7, height = 5, dpi = 150)

school_summary <- df %>%
  filter(!is.na(SCHOOL_TYPE)) %>%
  group_by(SCHOOL_TYPE) %>%
  summarise(
    n = n(),
    s11_avg = round(mean(s11_avg, na.rm = TRUE), 1),
    pro_avg = round(mean(pro_avg_0_100, na.rm = TRUE), 1),
    percentile = round(mean(PERCENTILE, na.rm = TRUE), 1),
    .groups = "drop"
  ) %>%
  arrange(desc(percentile))

kable(school_summary, caption = "Prosječni rezultati prema tipu škole")
```

# PCA analiza

PCA se koristi za sažimanje većeg broja akademskih varijabli u manji broj komponenti. Prije PCA analize podaci se standardiziraju jer varijable nisu potpuno na istoj skali, posebno `FEP_PRO` koji ide do 300.

```{r pca-analysis}
df_model <- df %>%
  select(all_of(score_vars), PERCENTILE, GENDER, STRATUM, SCHOOL_TYPE, s11_avg, pro_avg_0_100, academic_index) %>%
  drop_na(all_of(score_vars))

pca_input <- df_model %>%
  select(all_of(score_vars))

pca_result <- prcomp(pca_input, center = TRUE, scale. = TRUE)

if (cor(pca_result$x[, 1], df_model$PERCENTILE, use = "complete.obs") < 0) {
  pca_result$x[, 1] <- -pca_result$x[, 1]
  pca_result$rotation[, 1] <- -pca_result$rotation[, 1]
}

pca_importance <- summary(pca_result)$importance
pca_table <- as.data.frame(t(pca_importance)) %>%
  rownames_to_column("komponenta") %>%
  mutate(across(where(is.numeric), ~ round(.x, 3)))

kable(head(pca_table, 8), caption = "Objašnjena varijanca PCA komponenti")

cum_var <- pca_importance["Cumulative Proportion", ]
n_pc <- which(cum_var >= 0.80)[1]
cat("Broj komponenti potreban za objašnjenje barem 80% varijance:", n_pc, "\n")
cat("PC1 objašnjava", round(pca_importance["Proportion of Variance", 1] * 100, 1), "% varijance.\n")
```

```{r pca-plots}
p_scree <- fviz_eig(
  pca_result,
  addlabels = TRUE,
  barfill = "#2E86AB",
  barcolor = "white",
  linecolor = "#D1495B"
) +
  labs(title = "Scree plot PCA komponenti") +
  theme_minimal(base_size = 12)

p_pca_var <- fviz_pca_var(
  pca_result,
  col.var = "contrib",
  gradient.cols = c("#A7C7E7", "#2E86AB", "#D1495B"),
  repel = TRUE
) +
  labs(title = "Doprinos akademskih varijabli PCA komponentama") +
  theme_minimal(base_size = 12)

print(p_scree)
print(p_pca_var)

ggsave(file.path(OUTPUT_DIR, "07_pca_scree.png"), p_scree, width = 8, height = 5, dpi = 150)
ggsave(file.path(OUTPUT_DIR, "08_pca_varijable.png"), p_pca_var, width = 8, height = 6, dpi = 150)
```

# Odabir broja klastera

K-means se provodi nad PCA komponentama, a ne nad sirovim varijablama. Time se smanjuje šum i izbjegava prevelik utjecaj visoko koreliranih varijabli.

```{r cluster-number}
pca_scores <- as.data.frame(pca_result$x[, 1:n_pc])

set.seed(42)

p_elbow <- fviz_nbclust(
  pca_scores,
  kmeans,
  method = "wss",
  k.max = 10,
  nstart = 25
) +
  geom_vline(xintercept = 4, linetype = "dashed", color = "#D1495B") +
  labs(
    title = "Metoda lakta za odabir broja klastera",
    subtitle = "Isprekidana linija označava interpretabilan izbor k = 4"
  ) +
  theme_minimal(base_size = 12)

print(p_elbow)
ggsave(file.path(OUTPUT_DIR, "09_elbow_kmeans.png"), p_elbow, width = 8, height = 5, dpi = 150)

silhouette_sample <- pca_scores %>%
  mutate(row_id = row_number()) %>%
  slice_sample(n = min(3000, nrow(.))) %>%
  select(-row_id)

p_silhouette <- fviz_nbclust(
  silhouette_sample,
  kmeans,
  method = "silhouette",
  k.max = 10,
  nstart = 25
) +
  labs(
    title = "Silhouette metoda na uzorku podataka",
    subtitle = "Koristi se uzorak radi bržeg izvođenja analize"
  ) +
  theme_minimal(base_size = 12)

print(p_silhouette)
ggsave(file.path(OUTPUT_DIR, "10_silhouette_kmeans.png"), p_silhouette, width = 8, height = 5, dpi = 150)
```

# K-means klaster analiza

```{r kmeans-analysis}
set.seed(42)
k_selected <- 4

km_result <- kmeans(
  pca_scores,
  centers = k_selected,
  nstart = 25,
  iter.max = 100
)

df_clustered_raw <- bind_cols(
  df_model,
  pca_scores %>% select(PC1, PC2),
  tibble(cluster_raw = factor(km_result$cluster))
)

cluster_order <- df_clustered_raw %>%
  group_by(cluster_raw) %>%
  summarise(mean_percentile = mean(PERCENTILE, na.rm = TRUE), .groups = "drop") %>%
  arrange(mean_percentile) %>%
  mutate(
    cluster_label = c(
      "K1 - U riziku",
      "K2 - Ispod prosjeka",
      "K3 - Natprosječni",
      "K4 - Izvrsni"
    )
  )

df_clustered <- df_clustered_raw %>%
  left_join(cluster_order, by = "cluster_raw") %>%
  mutate(
    cluster_label = factor(
      cluster_label,
      levels = c("K1 - U riziku", "K2 - Ispod prosjeka", "K3 - Natprosječni", "K4 - Izvrsni"),
      ordered = TRUE
    )
  )

cluster_profile <- df_clustered %>%
  group_by(cluster_label) %>%
  summarise(
    n = n(),
    s11_avg = round(mean(s11_avg, na.rm = TRUE), 1),
    pro_avg = round(mean(pro_avg_0_100, na.rm = TRUE), 1),
    percentile = round(mean(PERCENTILE, na.rm = TRUE), 1),
    academic_index = round(mean(academic_index, na.rm = TRUE), 1),
    mat_s11 = round(mean(MAT_S11, na.rm = TRUE), 1),
    eng_s11 = round(mean(ENG_S11, na.rm = TRUE), 1),
    qr_pro = round(mean(QR_PRO, na.rm = TRUE), 1),
    eng_pro = round(mean(ENG_PRO, na.rm = TRUE), 1),
    .groups = "drop"
  )

kable(cluster_profile, caption = "Profili studenata dobiveni k-means klasterizacijom")

cat("BSS/TSS omjer:", round(km_result$betweenss / km_result$totss * 100, 1), "%\n")
cat("Veličine klastera:", paste(km_result$size, collapse = " | "), "\n")
```

```{r cluster-pca-plot}
p_clusters <- ggplot(df_clustered, aes(x = PC1, y = PC2, color = cluster_label)) +
  geom_point(alpha = 0.35, size = 0.8) +
  stat_ellipse(level = 0.80, linewidth = 1.1) +
  scale_color_manual(values = c("#D1495B", "#F18F01", "#2A9D8F", "#2E86AB")) +
  labs(
    title = "K-means klasteri u PCA prostoru",
    subtitle = "Klasteri su sortirani prema prosječnom ukupnom percentilu",
    x = paste0("PC1 (", round(pca_importance["Proportion of Variance", 1] * 100, 1), "% varijance)"),
    y = paste0("PC2 (", round(pca_importance["Proportion of Variance", 2] * 100, 1), "% varijance)"),
    color = "Profil studenta"
  ) +
  theme_minimal(base_size = 12) +
  theme(
    legend.position = "right",
    plot.title = element_text(face = "bold")
  )

print(p_clusters)
ggsave(file.path(OUTPUT_DIR, "11_klasteri_pca.png"), p_clusters, width = 10, height = 7, dpi = 150)
```

```{r cluster-profile-plot}
cluster_profile_long <- cluster_profile %>%
  select(cluster_label, s11_avg, pro_avg, percentile, academic_index) %>%
  pivot_longer(-cluster_label, names_to = "metrika", values_to = "vrijednost") %>%
  mutate(
    metrika = recode(
      metrika,
      s11_avg = "SABER11 prosjek",
      pro_avg = "SABER-PRO prosjek",
      percentile = "Percentil",
      academic_index = "Akademski indeks"
    )
  )

p_profile <- ggplot(cluster_profile_long, aes(x = cluster_label, y = vrijednost, fill = cluster_label)) +
  geom_col(alpha = 0.9) +
  facet_wrap(~ metrika, ncol = 2) +
  scale_fill_manual(values = c("#D1495B", "#F18F01", "#2A9D8F", "#2E86AB")) +
  labs(
    title = "Usporedba akademskih profila studenata",
    x = "Klaster",
    y = "Prosječna vrijednost",
    fill = NULL
  ) +
  theme_minimal(base_size = 12) +
  theme(
    axis.text.x = element_text(angle = 25, hjust = 1),
    legend.position = "none",
    plot.title = element_text(face = "bold")
  )

print(p_profile)
ggsave(file.path(OUTPUT_DIR, "12_profili_klastera.png"), p_profile, width = 10, height = 7, dpi = 150)
```

```{r cluster-boxplots}
df_box <- df_clustered %>%
  select(cluster_label, MAT_S11, ENG_S11, QR_PRO, ENG_PRO, WC_PRO, PERCENTILE) %>%
  pivot_longer(-cluster_label, names_to = "varijabla", values_to = "vrijednost") %>%
  mutate(
    varijabla = recode(
      varijabla,
      MAT_S11 = "Matematika\nSABER11",
      ENG_S11 = "Engleski\nSABER11",
      QR_PRO = "Kvantitativno\nSABER-PRO",
      ENG_PRO = "Engleski\nSABER-PRO",
      WC_PRO = "Pisanje\nSABER-PRO",
      PERCENTILE = "Ukupni\npercentil"
    )
  )

p_box <- ggplot(df_box, aes(x = cluster_label, y = vrijednost, fill = cluster_label)) +
  geom_boxplot(alpha = 0.85, outlier.size = 0.4) +
  facet_wrap(~ varijabla, scales = "free_y", ncol = 3) +
  scale_fill_manual(values = c("#D1495B", "#F18F01", "#2A9D8F", "#2E86AB")) +
  labs(
    title = "Distribucija ključnih rezultata po klasterima",
    x = "Klaster",
    y = "Vrijednost",
    fill = NULL
  ) +
  theme_minimal(base_size = 12) +
  theme(
    axis.text.x = element_text(angle = 25, hjust = 1),
    legend.position = "none",
    plot.title = element_text(face = "bold")
  )

print(p_box)
ggsave(file.path(OUTPUT_DIR, "13_boxplot_klasteri.png"), p_box, width = 12, height = 7, dpi = 150)
```

# Dijagnostika klastera prema kontekstu

```{r cluster-diagnostics}
p_cluster_gender <- df_clustered %>%
  filter(!is.na(GENDER)) %>%
  count(cluster_label, GENDER) %>%
  group_by(GENDER) %>%
  mutate(udio = n / sum(n)) %>%
  ggplot(aes(x = GENDER, y = udio, fill = cluster_label)) +
  geom_col(position = "fill", alpha = 0.9) +
  scale_y_continuous(labels = percent_format()) +
  scale_fill_manual(values = c("#D1495B", "#F18F01", "#2A9D8F", "#2E86AB")) +
  labs(
    title = "Udio klastera prema spolu",
    x = "Spol",
    y = "Udio",
    fill = "Klaster"
  ) +
  theme_minimal(base_size = 12) +
  theme(plot.title = element_text(face = "bold"))

print(p_cluster_gender)
ggsave(file.path(OUTPUT_DIR, "14_klasteri_spol.png"), p_cluster_gender, width = 8, height = 5, dpi = 150)

p_cluster_stratum <- df_clustered %>%
  filter(!is.na(STRATUM)) %>%
  count(cluster_label, STRATUM) %>%
  group_by(STRATUM) %>%
  mutate(udio = n / sum(n)) %>%
  ggplot(aes(x = STRATUM, y = udio, fill = cluster_label)) +
  geom_col(position = "fill", alpha = 0.9) +
  scale_y_continuous(labels = percent_format()) +
  scale_fill_manual(values = c("#D1495B", "#F18F01", "#2A9D8F", "#2E86AB")) +
  labs(
    title = "Udio klastera prema socioekonomskom stratumu",
    x = "Stratum",
    y = "Udio",
    fill = "Klaster"
  ) +
  theme_minimal(base_size = 12) +
  theme(
    axis.text.x = element_text(angle = 25, hjust = 1),
    plot.title = element_text(face = "bold")
  )

print(p_cluster_stratum)
ggsave(file.path(OUTPUT_DIR, "15_klasteri_stratum.png"), p_cluster_stratum, width = 10, height = 6, dpi = 150)
```

# Zaključak i preporuke za e-kolegij

```{r conclusion, results='asis'}
best_cluster <- cluster_profile %>% arrange(desc(percentile)) %>% slice(1)
risk_cluster <- cluster_profile %>% arrange(percentile) %>% slice(1)

cat("## Sažetak nalaza\n\n")
cat("Analiza pokazuje da se akademski rezultati mogu smisleno grupirati u četiri profila studenata. ")
cat("Najslabiji profil je ", as.character(risk_cluster$cluster_label), " s prosječnim percentilom ", risk_cluster$percentile, ", dok je najjači profil ", as.character(best_cluster$cluster_label), " s prosječnim percentilom ", best_cluster$percentile, ".\n\n", sep = "")

cat("PCA analiza pokazuje da prva komponenta dominantno opisuje opće akademsko postignuće jer objedinjuje rezultate iz više predmeta. ")
cat("K-means klasterizacija zatim omogućuje praktičnu segmentaciju studenata u skupine koje se mogu koristiti za personalizaciju e-kolegija.\n\n")

cat("## Preporuke\n\n")
cat("1. **Studenti u riziku** trebaju raniju intervenciju, dodatne materijale, kraće provjere znanja i češće povratne informacije.\n\n")
cat("2. **Studenti ispod prosjeka** trebaju strukturirane vježbe, vođene primjere i jasne upute za nadoknadu slabijih područja.\n\n")
cat("3. **Natprosječni studenti** mogu dobiti zahtjevnije zadatke, projektni rad i dodatne izazove.\n\n")
cat("4. **Izvrsni studenti** mogu se uključiti kao mentori u peer-learning aktivnosti ili dobiti napredne zadatke.\n\n")
cat("5. Pri dizajnu e-kolegija treba uzeti u obzir socioekonomski kontekst jer rezultati pokazuju razlike između stratuma i dostupnih resursa.\n\n")
```

# Spremljeni grafovi

```{r saved-files}
list.files(OUTPUT_DIR, pattern = "\\.png$", full.names = TRUE) %>%
  tibble(datoteka = .) %>%
```


```{r saved-files}
kable(caption = "Popis generiranih grafova")
```
Može, ovo je skraćena verzija — i dalje ozbiljna, ali manje “doktorska disertacija u jednom dahu”:

---

## Prednosti i nedostaci pristupa evaluacije vanjskim podacima

### Prednosti

Korištenje vanjskih, sekundarnih podataka omogućuje širi pogled na studente nego što ga pruža sam LMS. Dok LMS bilježi aktivnosti unutar e-kolegija, vanjski podaci poput SABER11/SABER-PRO rezultata daju uvid u predznanje, akademski razvoj i socioekonomski kontekst studenata.

Takvi podaci mogu biti objektivniji od anketa zadovoljstva jer se temelje na standardiziranim ispitnim rezultatima, a ne na subjektivnim dojmovima. Socioekonomske varijable dodatno omogućuju prepoznavanje nejednakosti koje mogu utjecati na uspjeh studenata.

Prednost je i mogućnost izrade studentskih profila pomoću klaster analize. Takvi profili mogu pomoći pri personalizaciji sadržaja, ranom prepoznavanju rizičnih skupina i boljem dizajnu podrške unutar e-kolegija.

### Nedostaci

Glavni nedostatak je ograničena primjenjivost podataka na drugi kontekst. SABER11/SABER-PRO dataset dolazi iz Kolumbije, pa se zaključci ne mogu izravno prenijeti na hrvatski obrazovni sustav bez opreza.

Drugi problem je što vanjski podaci ne prikazuju stvarno ponašanje studenata unutar e-kolegija. Ne vidi se koliko vremena student provodi na aktivnostima, gdje zapinje ni kako reagira na sadržaj. Zato preporuke temeljene samo na vanjskim podacima ostaju djelomične.

Dodatno, takvi podaci su statični. Ispitni rezultati prikazuju stanje u određenom trenutku, dok je učenje dinamičan proces. Zbog toga bi najbolji pristup bio kombinirati vanjske podatke s LMS podacima kako bi evaluacija bila preciznija i korisnija.
