---
title: "Evaluacija e-kolegija temeljem vanjskih podataka"
subtitle: "Analiza akademskih performansi studenata na SABER11 i SABER-PRO datasetu"
author: "Antonio Labinjan"
date: "`r Sys.Date()`"
output:
  html_document:
    toc: true
    toc_float: true
    number_sections: true
    theme: flatly
---

```{r setup, include=FALSE}
knitr::opts_chunk$set(
  echo = TRUE,
  warning = FALSE,
  message = FALSE,
  fig.width = 10,
  fig.height = 6
)
```

# Uvod

Ovaj dokument analizira javno dostupan skup podataka o akademskim rezultatima studenata. Dataset sadrži rezultate iz srednjoškolskog ispita SABER11, rezultate sveučilišnog ispita SABER-PRO te demografske i socioekonomske varijable.

Cilj analize je:

- opisati distribuciju rezultata,
- usporediti srednjoškolske i sveučilišne rezultate,
- analizirati povezanost akademskog uspjeha i socioekonomskog konteksta,
- primijeniti PCA radi smanjenja dimenzionalnosti,
- grupirati studente u profile pomoću k-means klasterizacije,
- izvesti preporuke za e-kolegij i adaptivno učenje.

# Učitavanje paketa i podataka

```{r packages}
# Ako neki paket nije instaliran, jednom ručno pokreni:
# install.packages(c("readxl", "tidyverse", "ggplot2", "factoextra", "cluster", "corrplot", "gridExtra", "scales", "knitr"))

library(readxl)
library(tidyverse)
library(ggplot2)
library(factoextra)
library(cluster)
library(corrplot)
library(gridExtra)
library(scales)
library(knitr)
```

```{r load-data}
DATA_PATH <- "/home/antonio/Downloads/83tcx8psxv-1/data_academic_performance.xlsx"
OUTPUT_DIR <- "output_grafovi"

dir.create(OUTPUT_DIR, showWarnings = FALSE)

df_raw <- read_excel(DATA_PATH, sheet = 1, .name_repair = "unique")

df_raw <- df_raw %>%
  select(where(~ !all(is.na(.x))))

cat("Dimenzije dataseta:", nrow(df_raw), "redaka x", ncol(df_raw), "stupaca\n")
cat("Nazivi stupaca:\n")
print(names(df_raw))
```

# Priprema i čišćenje podataka

```{r clean-data}
s11_vars <- c("MAT_S11", "CR_S11", "CC_S11", "BIO_S11", "ENG_S11")
pro_vars <- c("QR_PRO", "CR_PRO", "CC_PRO", "ENG_PRO", "WC_PRO", "FEP_PRO")
score_vars <- c(s11_vars, pro_vars)

context_vars <- c(
  "GENDER", "STRATUM", "REVENUE", "SCHOOL_TYPE", "SCHOOL_NAT",
  "UNIVERSITY", "ACADEMIC_PROGRAM", "PERCENTILE", "QUARTILE",
  "G_SC", "2ND_DECILE", "SEL", "SEL_IHE"
)

asset_vars <- c(
  "INTERNET", "TV", "COMPUTER", "WASHING_MCH", "MIC_OVEN",
  "CAR", "DVD", "FRESH", "PHONE", "MOBILE"
)

required_vars <- c(score_vars, "PERCENTILE")
missing_required <- setdiff(required_vars, names(df_raw))

if (length(missing_required) > 0) {
  stop(paste("Nedostaju obavezni stupci:", paste(missing_required, collapse = ", ")))
}

df <- df_raw %>%
  mutate(across(where(is.character), ~ str_squish(.x))) %>%
  mutate(across(all_of(score_vars), as.numeric)) %>%
  mutate(PERCENTILE = as.numeric(PERCENTILE)) %>%
  select(any_of(c(score_vars, context_vars, asset_vars, "COD_S11", "Cod_SPro"))) %>%
  drop_na(all_of(score_vars)) %>%
  mutate(
    GENDER = factor(GENDER),
    STRATUM = na_if(STRATUM, "0"),
    STRATUM = factor(
      STRATUM,
      levels = c("Stratum 1", "Stratum 2", "Stratum 3", "Stratum 4", "Stratum 5", "Stratum 6"),
      ordered = TRUE
    ),
    SCHOOL_TYPE = factor(SCHOOL_TYPE),
    SCHOOL_NAT = factor(SCHOOL_NAT),
    REVENUE = factor(REVENUE)
  )

if (all(asset_vars %in% names(df))) {
  df <- df %>%
    mutate(asset_count = rowSums(across(all_of(asset_vars), ~ .x == "Yes"), na.rm = TRUE))
}

df <- df %>%
  mutate(
    s11_avg = rowMeans(across(all_of(s11_vars)), na.rm = TRUE),
    pro_avg_0_100 = rowMeans(across(all_of(c("QR_PRO", "CR_PRO", "CC_PRO", "ENG_PRO", "WC_PRO"))), na.rm = TRUE),
    pro_global_scaled = scales::rescale(FEP_PRO, to = c(0, 100)),
    academic_index = rowMeans(across(c(s11_avg, pro_avg_0_100, pro_global_scaled)), na.rm = TRUE)
  )

cat("Nakon čišćenja:", nrow(df), "studenata\n")
cat("Broj missing vrijednosti u score varijablama:", sum(is.na(df[score_vars])), "\n")
```
- Ovaj chunk definira varijable od interesa (ocjene s ispita Saber 11 i Saber Pro, kontekstualne i imovinske varijable), provjerava postoje li svi obavezni stupci u datasetu, te čisti podatke: standardizira tekstualne vrijednosti, pretvara ocjene u numerički format, faktorizira kategoričke varijable i izbacuje retke s nedostajućim vrijednostima u score varijablama.

- Dodatno se računaju agregatne mjere: broj kućanskih dobara (asset_count), prosječne ocjene za oba ispita (s11_avg, pro_avg_0_100), skalirani globalni rezultat Saber Pro (pro_global_scaled) te kompozitni akademski indeks (academic_index) kao prosjek tih triju mjera. 

- Rezultat je čist dataset od 12 411 studenata s 44 stupca i 0 nedostajućih vrijednosti u svim score varijablama, što potvrđuje da je dataset spreman za daljnju analizu.
# Pregled dataseta

```{r data-overview}
overview <- tibble(
  metrika = c(
    "Broj studenata",
    "Broj analiziranih akademskih varijabli",
    "Prosjek SABER11",
    "Prosjek SABER-PRO 0-100",
    "Prosječni percentil",
    "Minimalni percentil",
    "Maksimalni percentil"
  ),
  vrijednost = c(
    nrow(df),
    length(score_vars),
    round(mean(df$s11_avg, na.rm = TRUE), 1),
    round(mean(df$pro_avg_0_100, na.rm = TRUE), 1),
    round(mean(df$PERCENTILE, na.rm = TRUE), 1),
    min(df$PERCENTILE, na.rm = TRUE),
    max(df$PERCENTILE, na.rm = TRUE)
  )
)

kable(overview, caption = "Osnovni pregled dataseta")
```
Dataset obuhvaća 12 411 studenata s 11 analiziranih akademskih varijabli
Prosječne ocjene su slične za oba ispita (SABER11: 62.3, SABER-PRO: 64.0), što sugerira konzistentnu akademsku uspješnost
Percentili pokrivaju cijeli raspon (1–100) s prosjekom od 68.4, što znači da studenti u uzorku teže prema gornjoj polovici distribucije, odnosno prolaze ispit.

Prosječni student postiže 68.4 bodova
Maksimalni postignut broj bodova je 100, odnosno postoje studenti koji su imali stopostotnu uspješnost. S druge strane, minimalni broj bodova je 1, odnosno postoje studenti koji su ostvarili izrazito loše rezultate. To je očekivano, i dodatno, pokazuje da je ispit očito validno sastavljen.

# Deskriptivna statistika

```{r descriptive-statistics}
desc_stats <- df %>%
  select(all_of(score_vars), PERCENTILE, s11_avg, pro_avg_0_100, academic_index) %>%
  summarise(across(everything(), list(
    min = ~ min(.x, na.rm = TRUE),
    mean = ~ round(mean(.x, na.rm = TRUE), 2),
    median = ~ round(median(.x, na.rm = TRUE), 2),
    sd = ~ round(sd(.x, na.rm = TRUE), 2),
    max = ~ max(.x, na.rm = TRUE)
  ))) %>%
  pivot_longer(
    everything(),
    names_to = c("varijabla", "statistika"),
    names_sep = "_(?=[^_]+$)"
  ) %>%
  pivot_wider(names_from = statistika, values_from = value)

kable(desc_stats, caption = "Deskriptivna statistika akademskih varijabli")
```

```{r descriptive-interpretation, results='asis'}
cat("Prosječni rezultat iz SABER11 predmeta iznosi ", round(mean(df$s11_avg), 1), ". ", sep = "")
cat("Prosječni SABER-PRO rezultat na skali 0-100 iznosi ", round(mean(df$pro_avg_0_100), 1), ". ", sep = "")
cat("Prosječni percentil studenata iznosi ", round(mean(df$PERCENTILE), 1), ", što pokazuje da uzorak nije koncentriran samo oko slabijih rezultata.\n", sep = "")
```
Deskriptivna statistika prikazuje osnovne mjere rasipanja i centralne tendencije za sve akademske varijable u uzorku.

- MAT_S11 (matematika, SABER11): prosjek 64.3, niska standardna devijacija (11.9) – relativno homogena distribucija
- CR_S11 (čitanje, SABER11): prosjek 60.8, ujednačena distribucija (SD = 10.0)
- CC_S11 (građanske kompetencije, SABER11): minimum 0 – upozorava na moguće outliere; prosjek 60.7
- BIO_S11 (biologija, SABER11): prosjek 64.0, najstabilnija SABER11 varijabla (SD = 11.2)
- ENG_S11 (engleski, SABER11): najveća varijabilnost među S11 varijablama (SD = 14.3), prosjek 61.8
- QR_PRO (kvantitativno rasuđivanje, PRO): najviši prosjek od svih varijabli (77.4), medijan čak 85 - pozitivno asimetrična distribucija
- CR_PRO (kritičko čitanje, PRO): visoka varijabilnost (SD = 27.7), prosjek 62.2
- CC_PRO (građanske kompetencije, PRO): najveća varijabilnost (SD = 29.0), prosjek 59.2
- ENG_PRO (engleski, PRO): prosjek 67.5, umjerena varijabilnost (SD = 25.5)
- WC_PRO (pisana komunikacija, PRO): najniži prosjek (53.7) i minimum 0 – najteža komponenta za studente
- FEP_PRO (globalni rezultat): drugačija skala (1–300), prosjek 145.5, SD = 40.1 – potrebno skaliranje za usporedbu
- PERCENTILE: prosjek 68.4, medijan 75 – studenti su uglavnom iznadprosječni u nacionalnoj distribuciji
- s11_avg (prosječna ocjena S11): prosjek 62.3, SD = 9.6 – stabilan kompozitni indikator
- pro_avg_0_100 (prosječna ocjena PRO): prosjek 64.0, ali visoka varijabilnost (SD = 19.5)
- academic_index (kompozitni indeks): prosjek 58.2, SD = 11.6 – dobro centrirana mjera ukupne akademske uspješnosti
# Distribucija rezultata

```{r score-distributions}
df_long_s11 <- df %>%
  select(all_of(s11_vars)) %>%
  pivot_longer(everything(), names_to = "predmet", values_to = "rezultat") %>%
  mutate(
    ispit = "SABER11 - srednja škola",
    predmet = recode(
      predmet,
      MAT_S11 = "Matematika",
      CR_S11 = "Kritičko čitanje",
      CC_S11 = "Građanske kompetencije",
      BIO_S11 = "Biologija",
      ENG_S11 = "Engleski"
    )
  )

df_long_pro <- df %>%
  select(QR_PRO, CR_PRO, CC_PRO, ENG_PRO, WC_PRO) %>%
  pivot_longer(everything(), names_to = "predmet", values_to = "rezultat") %>%
  mutate(
    ispit = "SABER-PRO - sveučilište",
    predmet = recode(
      predmet,
      QR_PRO = "Kvantitativno rasuđivanje",
      CR_PRO = "Kritičko čitanje",
      CC_PRO = "Građanske kompetencije",
      ENG_PRO = "Engleski",
      WC_PRO = "Pisanje"
    )
  )

df_long_scores <- bind_rows(df_long_s11, df_long_pro)

p_distribucije <- ggplot(df_long_scores, aes(x = rezultat, fill = ispit)) +
  geom_histogram(bins = 30, alpha = 0.75, color = "white") +
  facet_grid(ispit ~ predmet, scales = "free_x") +
  scale_fill_manual(values = c("#2E86AB", "#F18F01")) +
  labs(
    title = "Distribucija rezultata na SABER11 i SABER-PRO ispitima",
    subtitle = "Usporedba srednjoškolskih i sveučilišnih akademskih rezultata",
    x = "Rezultat",
    y = "Broj studenata",
    fill = NULL
  ) +
  theme_minimal(base_size = 12) +
  theme(
    legend.position = "bottom",
    strip.text = element_text(size = 9),
    plot.title = element_text(face = "bold")
  )

print(p_distribucije)
ggsave(file.path(OUTPUT_DIR, "01_distribucije_rezultata.png"), p_distribucije, width = 14, height = 7, dpi = 150)
```
- SABER11 distribucije (narančasto) su konzistentno zvonaste i simetričnije, s jasno definiranim vrhovima oko 50–70, što ukazuje na homogeniju populaciju srednjoškolaca
- SABER-PRO distribucije (plavo) su izrazito ljevostrano asimetrične – većina studenata gomila se pri višim vrijednostima, posebno vidljivo kod Kvantitativnog rasuđivanja gdje dominira vrh blizu 100
- Pisanje (WC_PRO) jedina je PRO varijabla s ravnomjernijom, raspršenijom distribucijom – konzistentno s najnižim prosjekom (53.7) iz deskriptivne statistike
- Općenito, prijelaz iz srednje škole na sveučilište prati pomak prema višim rezultatima uz veću varijabilnost, što sugerira da sveučilišni ispit bolje diferencira studente na gornjem kraju distribucije

# Usporedba srednjoškolskog i sveučilišnog uspjeha

```{r s11-vs-pro}
p_s11_pro <- ggplot(df, aes(x = s11_avg, y = pro_avg_0_100)) +
  geom_point(alpha = 0.25, size = 1) +
  geom_smooth(method = "lm", se = TRUE, color = "#D1495B") +
  labs(
    title = "Odnos prosječnog SABER11 i SABER-PRO rezultata",
    subtitle = "Svaka točka predstavlja jednog studenta",
    x = "Prosjek SABER11 rezultata",
    y = "Prosjek SABER-PRO rezultata 0-100"
  ) +
  theme_minimal(base_size = 12) +
  theme(plot.title = element_text(face = "bold"))

print(p_s11_pro)
ggsave(file.path(OUTPUT_DIR, "02_saber11_vs_saberpro.png"), p_s11_pro, width = 9, height = 6, dpi = 150)

cor_s11_pro <- cor(df$s11_avg, df$pro_avg_0_100, use = "complete.obs")
cat("Korelacija između prosječnog SABER11 i SABER-PRO rezultata:", round(cor_s11_pro, 3), "\n")
```
- Pearsonova korelacija od r = 0.772 ukazuje na jaku pozitivnu vezu između prosječnih rezultata SABER11 i SABER-PRO ispita
- Scatter plot potvrđuje ovaj nalaz - oblak točaka jasno prati linearni trend (crvena linija), što znači da studenti koji su bolje završili srednju školu tendencijski postižu bolje rezultate i na sveučilišnom ispitu
- Ipak, vidljiva je značajna varijabilnost oko regresijskog pravca, što sugerira da SABER11 nije jedini prediktor uspjeha - dio varijance objašnjavaju drugi faktori (socioekonomski status, tip škole, smjer studija i sl.)

# Korelacijska analiza

```{r correlation-analysis}
corr_vars <- c(score_vars, "PERCENTILE", "s11_avg", "pro_avg_0_100", "academic_index")
corr_matrix <- cor(df %>% select(all_of(corr_vars)), use = "complete.obs")

png(file.path(OUTPUT_DIR, "03_korelacijska_matrica.png"), width = 1100, height = 900, res = 130)
corrplot(
  corr_matrix,
  method = "color",
  type = "upper",
  order = "hclust",
  addCoef.col = "black",
  number.cex = 0.65,
  tl.cex = 0.8,
  tl.col = "black",
  col = colorRampPalette(c("#D1495B", "white", "#2E86AB"))(200),
  title = "Korelacijska matrica akademskih rezultata",
  mar = c(0, 0, 2, 0)
)
dev.off()

corrplot(
  corr_matrix,
  method = "color",
  type = "upper",
  order = "hclust",
  addCoef.col = "black",
  number.cex = 0.65,
  tl.cex = 0.8,
  tl.col = "black",
  col = colorRampPalette(c("#D1495B", "white", "#2E86AB"))(200),
  title = "Korelacijska matrica akademskih rezultata",
  mar = c(0, 0, 2, 0)
)
```
- PERCENTILE i pro_avg_0_100 imaju iznimno visoku korelaciju (r = 0.97), što znači da percentilni rang gotovo savršeno prati prosječni PRO rezultat - radi se zapravo o istoj informaciji u drugačijoj skali
- Unutar SABER11 varijabli korelacije su visoke (npr. MAT_S11 i BIO_S11: r = 0.87), što sugerira postojanje zajedničkog faktora opće akademske sposobnosti
- Između SABER11 i SABER-PRO korelacije su umjerene (0.43–0.59), potvrđujući raniji nalaz da srednja škola predviđa, ali ne determinira sveučilišni uspjeh
- WC_PRO i FEP_PRO su najslabije povezane s ostalim varijablama (r ≈ 0.16–0.35), što ukazuje da pisana komunikacija i globalni PRO rezultat mjere nešto drugačije od ostalih komponenti

# Socioekonomski kontekst

```{r stratum-percentile}
df_stratum <- df %>%
  filter(!is.na(STRATUM), !is.na(PERCENTILE))

p_stratum <- ggplot(df_stratum, aes(x = STRATUM, y = PERCENTILE, fill = STRATUM)) +
  geom_boxplot(alpha = 0.85, outlier.size = 0.5) +
  scale_fill_brewer(palette = "RdYlGn") +
  labs(
    title = "Akademski percentil prema socioekonomskom stratumu",
    subtitle = "Boxplot prikazuje razlike u distribuciji ukupnog akademskog percentila",
    x = "Socioekonomski stratum",
    y = "Percentil",
    fill = NULL
  ) +
  theme_minimal(base_size = 12) +
  theme(
    legend.position = "none",
    plot.title = element_text(face = "bold")
  )

print(p_stratum)
ggsave(file.path(OUTPUT_DIR, "04_stratum_percentil.png"), p_stratum, width = 9, height = 6, dpi = 150)

stratum_summary <- df_stratum %>%
  group_by(STRATUM) %>%
  summarise(
    n = n(),
    mean_percentile = round(mean(PERCENTILE, na.rm = TRUE), 1),
    median_percentile = round(median(PERCENTILE, na.rm = TRUE), 1),
    mean_academic_index = round(mean(academic_index, na.rm = TRUE), 1),
    .groups = "drop"
  )

kable(stratum_summary, caption = "Akademski rezultati prema socioekonomskom stratumu")
```
Postoji jasan porast akademskih rezultata s porastom socioekonomskog stratuma - od prosječnog percentila 57.0 (Stratum 1) do 85.8 (Stratum 6)
Stratum 1 i 2 imaju najšire boxplotove, što znači veću varijabilnost unutar nižih klasa - neki studenti iz siromašnijih obitelji postižu visoke rezultate, ali prosjek značajno zaostaje
Stratum 5 i 6 su kompaktnije distribucije s medijanima oko 90–93, uz manji IQR - viši socioekeonomski status konzistentnije producira visoke rezultate
Nalaz jasno ukazuje na reprodukciju socioekonomskih nejednakosti kroz obrazovni sustav - socioekonomski je snažan prediktor akademskog uspjeha

```{r assets-context}
if ("asset_count" %in% names(df)) {
  p_assets <- ggplot(df, aes(x = asset_count, y = PERCENTILE)) +
    geom_boxplot(aes(group = asset_count), fill = "#A7C957", alpha = 0.85, outlier.size = 0.4) +
    labs(
      title = "Broj dostupnih kućanskih resursa i akademski percentil",
      subtitle = "Resursi uključuju internet, računalo, telefon, vozilo i slične indikatore",
      x = "Broj dostupnih resursa",
      y = "Percentil"
    ) +
    theme_minimal(base_size = 12) +
    theme(plot.title = element_text(face = "bold"))

  print(p_assets)
  ggsave(file.path(OUTPUT_DIR, "05_resursi_percentil.png"), p_assets, width = 9, height = 6, dpi = 150)
}
```
Studenti s više dostupnih kućanskih resursa (7–10) tendencijski postižu više percentile, s medijanima koji rastu prema gornjem kraju distribucije
Međutim, veza nije strogo linearna - boxplotovi za niže vrijednosti resursa (0–5) su međusobno slični, što sugerira da tek veći broj resursa (7+) donosi zamjetniju prednost
# Analiza prema spolu i tipu škole

```{r gender-school-analysis}
gender_summary <- df %>%
  group_by(GENDER) %>%
  summarise(
    n = n(),
    s11_avg = round(mean(s11_avg, na.rm = TRUE), 1),
    pro_avg = round(mean(pro_avg_0_100, na.rm = TRUE), 1),
    percentile = round(mean(PERCENTILE, na.rm = TRUE), 1),
    .groups = "drop"
  )

kable(gender_summary, caption = "Prosječni rezultati prema spolu")

p_gender <- ggplot(df, aes(x = GENDER, y = PERCENTILE, fill = GENDER)) +
  geom_boxplot(alpha = 0.85, outlier.size = 0.5) +
  scale_fill_manual(values = c("#2E86AB", "#F18F01")) +
  labs(
    title = "Distribucija percentila prema spolu",
    x = "Spol",
    y = "Percentil",
    fill = NULL
  ) +
  theme_minimal(base_size = 12) +
  theme(
    legend.position = "none",
    plot.title = element_text(face = "bold")
  )

print(p_gender)
ggsave(file.path(OUTPUT_DIR, "06_spol_percentil.png"), p_gender, width = 7, height = 5, dpi = 150)

school_summary <- df %>%
  filter(!is.na(SCHOOL_TYPE)) %>%
  group_by(SCHOOL_TYPE) %>%
  summarise(
    n = n(),
    s11_avg = round(mean(s11_avg, na.rm = TRUE), 1),
    pro_avg = round(mean(pro_avg_0_100, na.rm = TRUE), 1),
    percentile = round(mean(PERCENTILE, na.rm = TRUE), 1),
    .groups = "drop"
  ) %>%
  arrange(desc(percentile))

kable(school_summary, caption = "Prosječni rezultati prema tipu škole")
```
- Razlike između spolova su minimalne - muškarci postižu neznatno viši prosječni percentil (69.3 vs 67.1), no boxplotovi su gotovo identični po rasponu i medijanu, što sugerira da spol nije značajan prediktor akademskog uspjeha u ovom uzorku
- Tip škole pokazuje jasniju diferencijaciju - studenti iz akademskih škola postižu znatno viši percentil (71.7) u odnosu na tehničke (62.4), što upućuje da vrsta srednjoškolskog obrazovanja ima vidljiv utjecaj na kasniji akademski uspjeh
- Zanimljivo je da TECHNICAL/ACADEMIC i TECHNICAL škole postižu gotovo identične rezultate, što sugerira da je tehničko obrazovanje kao takvo povezano s nižim sveučilišnim ispitnima rezultatima bez obzira na akademsku komponentu

# PCA analiza

PCA se koristi za sažimanje većeg broja akademskih varijabli u manji broj komponenti. Prije PCA analize podaci se standardiziraju jer varijable nisu potpuno na istoj skali, posebno `FEP_PRO` koji ide do 300.

```{r pca-analysis}
df_model <- df %>%
  select(all_of(score_vars), PERCENTILE, GENDER, STRATUM, SCHOOL_TYPE, s11_avg, pro_avg_0_100, academic_index) %>%
  drop_na(all_of(score_vars))

pca_input <- df_model %>%
  select(all_of(score_vars))

pca_result <- prcomp(pca_input, center = TRUE, scale. = TRUE)

if (cor(pca_result$x[, 1], df_model$PERCENTILE, use = "complete.obs") < 0) {
  pca_result$x[, 1] <- -pca_result$x[, 1]
  pca_result$rotation[, 1] <- -pca_result$rotation[, 1]
}

pca_importance <- summary(pca_result)$importance
pca_table <- as.data.frame(t(pca_importance)) %>%
  rownames_to_column("komponenta") %>%
  mutate(across(where(is.numeric), ~ round(.x, 3)))

kable(head(pca_table, 8), caption = "Objašnjena varijanca PCA komponenti")

cum_var <- pca_importance["Cumulative Proportion", ]
n_pc <- which(cum_var >= 0.80)[1]
cat("Broj komponenti potreban za objašnjenje barem 80% varijance:", n_pc, "\n")
cat("PC1 objašnjava", round(pca_importance["Proportion of Variance", 1] * 100, 1), "% varijance.\n")
```
PCA se provodi nad 11 akademskih varijabli s ciljem redukcije dimenzionalnosti - PC1 dominantno opisuje opće akademsko postignuće i sam objašnjava čak 52.5% ukupne varijance, što potvrđuje postojanje snažnog zajedničkog faktora koji prožima sve ispitne rezultate
Preostalih komponenti doprinose znatno manje (PC2: 8.7%, PC3: 8.0%...), a za objašnjenje barem 80% varijance potrebno je 5 komponenti (kumulativno 81.1%)
Ovakva struktura sugerira da je akademska uspješnost u velikoj mjeri jednodimenzionalni konstrukt - studenti koji su dobri u jednom predmetu tendencijski su dobri i u ostalima, što opravdava korištenje kompozitnog akademskog indeksa u daljnjoj analizi

```{r pca-plots}
p_scree <- fviz_eig(
  pca_result,
  addlabels = TRUE,
  barfill = "#2E86AB",
  barcolor = "white",
  linecolor = "#D1495B"
) +
  labs(title = "Scree plot PCA komponenti") +
  theme_minimal(base_size = 12)

p_pca_var <- fviz_pca_var(
  pca_result,
  col.var = "contrib",
  gradient.cols = c("#A7C7E7", "#2E86AB", "#D1495B"),
  repel = TRUE
) +
  labs(title = "Doprinos akademskih varijabli PCA komponentama") +
  theme_minimal(base_size = 12)

print(p_scree)
print(p_pca_var)

ggsave(file.path(OUTPUT_DIR, "07_pca_scree.png"), p_scree, width = 8, height = 5, dpi = 150)
ggsave(file.path(OUTPUT_DIR, "08_pca_varijable.png"), p_pca_var, width = 8, height = 6, dpi = 150)
```

# Odabir broja klastera

K-means se provodi nad PCA komponentama, a ne nad sirovim varijablama. Time se smanjuje šum i izbjegava prevelik utjecaj visoko koreliranih varijabli.

```{r cluster-number}
pca_scores <- as.data.frame(pca_result$x[, 1:n_pc])

set.seed(42)

p_elbow <- fviz_nbclust(
  pca_scores,
  kmeans,
  method = "wss",
  k.max = 10,
  nstart = 25
) +
  geom_vline(xintercept = 4, linetype = "dashed", color = "#D1495B") +
  labs(
    title = "Metoda lakta za odabir broja klastera",
    subtitle = "Isprekidana linija označava interpretabilan izbor k = 4"
  ) +
  theme_minimal(base_size = 12)

print(p_elbow)
ggsave(file.path(OUTPUT_DIR, "09_elbow_kmeans.png"), p_elbow, width = 8, height = 5, dpi = 150)

silhouette_sample <- pca_scores %>%
  mutate(row_id = row_number()) %>%
  slice_sample(n = min(3000, nrow(.))) %>%
  select(-row_id)

p_silhouette <- fviz_nbclust(
  silhouette_sample,
  kmeans,
  method = "silhouette",
  k.max = 10,
  nstart = 25
) +
  labs(
    title = "Silhouette metoda na uzorku podataka",
    subtitle = "Koristi se uzorak radi bržeg izvođenja analize"
  ) +
  theme_minimal(base_size = 12)

print(p_silhouette)
ggsave(file.path(OUTPUT_DIR, "10_silhouette_kmeans.png"), p_silhouette, width = 8, height = 5, dpi = 150)
```
- Metoda lakta sugerira da se dodavanjem klastera nakon k=4 sve manje dobiva na kvaliteti grupiranja - krivulja se tu primjetno "izravna"
- Silhouette metoda preferira k=2, što bi značilo samo dvije grupe studenata - previše grubo za ikakvu smislenu primjenu
- Zbog toga je odabrano k=4 kao praktičan kompromis - četiri profila su dovoljno specifična da pomognu u prilagodbi nastave, a i intuitivno ima smisla razlikovati studente u riziku, prosječne, natprosječne i izvrsne

# K-means klaster analiza

```{r kmeans-analysis}
set.seed(42)
k_selected <- 4

km_result <- kmeans(
  pca_scores,
  centers = k_selected,
  nstart = 25,
  iter.max = 100
)

df_clustered_raw <- bind_cols(
  df_model,
  pca_scores %>% select(PC1, PC2),
  tibble(cluster_raw = factor(km_result$cluster))
)

cluster_order <- df_clustered_raw %>%
  group_by(cluster_raw) %>%
  summarise(mean_percentile = mean(PERCENTILE, na.rm = TRUE), .groups = "drop") %>%
  arrange(mean_percentile) %>%
  mutate(
    cluster_label = c(
      "K1 - U riziku",
      "K2 - Ispod prosjeka",
      "K3 - Natprosječni",
      "K4 - Izvrsni"
    )
  )

df_clustered <- df_clustered_raw %>%
  left_join(cluster_order, by = "cluster_raw") %>%
  mutate(
    cluster_label = factor(
      cluster_label,
      levels = c("K1 - U riziku", "K2 - Ispod prosjeka", "K3 - Natprosječni", "K4 - Izvrsni"),
      ordered = TRUE
    )
  )

cluster_profile <- df_clustered %>%
  group_by(cluster_label) %>%
  summarise(
    n = n(),
    s11_avg = round(mean(s11_avg, na.rm = TRUE), 1),
    pro_avg = round(mean(pro_avg_0_100, na.rm = TRUE), 1),
    percentile = round(mean(PERCENTILE, na.rm = TRUE), 1),
    academic_index = round(mean(academic_index, na.rm = TRUE), 1),
    mat_s11 = round(mean(MAT_S11, na.rm = TRUE), 1),
    eng_s11 = round(mean(ENG_S11, na.rm = TRUE), 1),
    qr_pro = round(mean(QR_PRO, na.rm = TRUE), 1),
    eng_pro = round(mean(ENG_PRO, na.rm = TRUE), 1),
    .groups = "drop"
  )

kable(cluster_profile, caption = "Profili studenata dobiveni k-means klasterizacijom")

cat("BSS/TSS omjer:", round(km_result$betweenss / km_result$totss * 100, 1), "%\n")
cat("Veličine klastera:", paste(km_result$size, collapse = " | "), "\n")
```
K-means je podijelio 12 411 studenata u četiri jasno odvojene grupe - od K1 (u riziku, percentil 35.5) do K4 (izvrsni, percentil 92.7), s konzistentnim rastom kroz sve mjere (S11, PRO, akademski indeks)
Zanimljivo je da je K3 (natprosječni) najmanji klaster (n=1421), dok su ostali relativno ujednačeni (~3000-4400).
```{r cluster-pca-plot}
p_clusters <- ggplot(df_clustered, aes(x = PC1, y = PC2, color = cluster_label)) +
  geom_point(alpha = 0.35, size = 0.8) +
  stat_ellipse(level = 0.80, linewidth = 1.1) +
  scale_color_manual(values = c("#D1495B", "#F18F01", "#2A9D8F", "#2E86AB")) +
  labs(
    title = "K-means klasteri u PCA prostoru",
    subtitle = "Klasteri su sortirani prema prosječnom ukupnom percentilu",
    x = paste0("PC1 (", round(pca_importance["Proportion of Variance", 1] * 100, 1), "% varijance)"),
    y = paste0("PC2 (", round(pca_importance["Proportion of Variance", 2] * 100, 1), "% varijance)"),
    color = "Profil studenta"
  ) +
  theme_minimal(base_size = 12) +
  theme(
    legend.position = "right",
    plot.title = element_text(face = "bold")
  )

print(p_clusters)
ggsave(file.path(OUTPUT_DIR, "11_klasteri_pca.png"), p_clusters, width = 10, height = 7, dpi = 150)
```

```{r cluster-profile-plot}
cluster_profile_long <- cluster_profile %>%
  select(cluster_label, s11_avg, pro_avg, percentile, academic_index) %>%
  pivot_longer(-cluster_label, names_to = "metrika", values_to = "vrijednost") %>%
  mutate(
    metrika = recode(
      metrika,
      s11_avg = "SABER11 prosjek",
      pro_avg = "SABER-PRO prosjek",
      percentile = "Percentil",
      academic_index = "Akademski indeks"
    )
  )

p_profile <- ggplot(cluster_profile_long, aes(x = cluster_label, y = vrijednost, fill = cluster_label)) +
  geom_col(alpha = 0.9) +
  facet_wrap(~ metrika, ncol = 2) +
  scale_fill_manual(values = c("#D1495B", "#F18F01", "#2A9D8F", "#2E86AB")) +
  labs(
    title = "Usporedba akademskih profila studenata",
    x = "Klaster",
    y = "Prosječna vrijednost",
    fill = NULL
  ) +
  theme_minimal(base_size = 12) +
  theme(
    axis.text.x = element_text(angle = 25, hjust = 1),
    legend.position = "none",
    plot.title = element_text(face = "bold")
  )

print(p_profile)
ggsave(file.path(OUTPUT_DIR, "12_profili_klastera.png"), p_profile, width = 10, height = 7, dpi = 150)
```
Grafikon vizualno potvrđuje ono što tablica pokazuje - sve četiri metrike rastu monotono od K1 do K4, bez iznimaka, što govori da su klasteri interno konzistentni i dobro diferencirani
Najdramatičnija razlika vidljiva je u percentilu - K1 studenti su na 35.5, a K4 na 92.7, dakle gotovo 60 percentilnih bodova razlike između najslabije i najjače grupe
Zanimljivo je da K3 (natprosječni) i K2 (ispod prosjeka) nisu toliko daleko jedni od drugih po SABER11 prosjeku (65.8 vs 60.5), ali se jasnije razdvajaju na SABER-PRO i percentilu - što sugerira da sveučilišni ispit bolje razlikuje ove dvije grupe nego srednjoškolski

```{r cluster-boxplots}
df_box <- df_clustered %>%
  select(cluster_label, MAT_S11, ENG_S11, QR_PRO, ENG_PRO, WC_PRO, PERCENTILE) %>%
  pivot_longer(-cluster_label, names_to = "varijabla", values_to = "vrijednost") %>%
  mutate(
    varijabla = recode(
      varijabla,
      MAT_S11 = "Matematika\nSABER11",
      ENG_S11 = "Engleski\nSABER11",
      QR_PRO = "Kvantitativno\nSABER-PRO",
      ENG_PRO = "Engleski\nSABER-PRO",
      WC_PRO = "Pisanje\nSABER-PRO",
      PERCENTILE = "Ukupni\npercentil"
    )
  )

p_box <- ggplot(df_box, aes(x = cluster_label, y = vrijednost, fill = cluster_label)) +
  geom_boxplot(alpha = 0.85, outlier.size = 0.4) +
  facet_wrap(~ varijabla, scales = "free_y", ncol = 3) +
  scale_fill_manual(values = c("#D1495B", "#F18F01", "#2A9D8F", "#2E86AB")) +
  labs(
    title = "Distribucija ključnih rezultata po klasterima",
    x = "Klaster",
    y = "Vrijednost",
    fill = NULL
  ) +
  theme_minimal(base_size = 12) +
  theme(
    axis.text.x = element_text(angle = 25, hjust = 1),
    legend.position = "none",
    plot.title = element_text(face = "bold")
  )

print(p_box)
ggsave(file.path(OUTPUT_DIR, "13_boxplot_klasteri.png"), p_box, width = 12, height = 7, dpi = 150)
```
Boxplotovi potvrđuju da su klasteri konzistentni kroz sve predmete - K1 je dosljedno najniži, K4 najviši, bez izuzetaka ni u jednoj varijabli
K1 (u riziku) ima najšire boxplotove, posebno na PRO varijablama - velika unutarnja varijabilnost govori da ova grupa nije homogena, nego da obuhvaća studente s vrlo različitim profilima slabosti
Pisanje (WC_PRO) jedina je varijabla gdje se K2, K3 i K4 značajno preklapaju, što sugerira da pisana komunikacija jednako muči i prosječne i natprosječne studente –-potencijalno područje za intervenciju u e-kolegiju za sve grupe

# Dijagnostika klastera prema kontekstu

```{r cluster-diagnostics}
p_cluster_gender <- df_clustered %>%
  filter(!is.na(GENDER)) %>%
  count(cluster_label, GENDER) %>%
  group_by(GENDER) %>%
  mutate(udio = n / sum(n)) %>%
  ggplot(aes(x = GENDER, y = udio, fill = cluster_label)) +
  geom_col(position = "fill", alpha = 0.9) +
  scale_y_continuous(labels = percent_format()) +
  scale_fill_manual(values = c("#D1495B", "#F18F01", "#2A9D8F", "#2E86AB")) +
  labs(
    title = "Udio klastera prema spolu",
    x = "Spol",
    y = "Udio",
    fill = "Klaster"
  ) +
  theme_minimal(base_size = 12) +
  theme(plot.title = element_text(face = "bold"))

print(p_cluster_gender)
ggsave(file.path(OUTPUT_DIR, "14_klasteri_spol.png"), p_cluster_gender, width = 8, height = 5, dpi = 150)

p_cluster_stratum <- df_clustered %>%
  filter(!is.na(STRATUM)) %>%
  count(cluster_label, STRATUM) %>%
  group_by(STRATUM) %>%
  mutate(udio = n / sum(n)) %>%
  ggplot(aes(x = STRATUM, y = udio, fill = cluster_label)) +
  geom_col(position = "fill", alpha = 0.9) +
  scale_y_continuous(labels = percent_format()) +
  scale_fill_manual(values = c("#D1495B", "#F18F01", "#2A9D8F", "#2E86AB")) +
  labs(
    title = "Udio klastera prema socioekonomskom stratumu",
    x = "Stratum",
    y = "Udio",
    fill = "Klaster"
  ) +
  theme_minimal(base_size = 12) +
  theme(
    axis.text.x = element_text(angle = 25, hjust = 1),
    plot.title = element_text(face = "bold")
  )

print(p_cluster_stratum)
ggsave(file.path(OUTPUT_DIR, "15_klasteri_stratum.png"), p_cluster_stratum, width = 10, height = 6, dpi = 150)
```
Prema spolu razlike su minimalne - distribucija klastera gotovo je identična kod muškaraca i žena, što potvrđuje raniji nalaz da spol nije značajan faktor akademskog uspjeha u ovom uzorku
Prema stratumu slika je dramatično drugačija - u Stratumu 1 dominiraju K1 i K2 (slabiji studenti), dok u Stratumu 5 i 6 K4 (izvrsni) čini više od polovice svih studenata, što je još jedan snažan dokaz veze između socioekonomskog porijekla i akademskog ishoda
Posebno upada u oči gotovo potpuni nestanak K1 (u riziku) u višim stratumima - studenti iz bogatijih obitelji jednostavno rijetko završavaju u najslabijoj grupi, dok je to u Stratumu 1 gotovo svaki drugi student

# Zaključak i preporuke za e-kolegij

```{r conclusion, results='asis'}
best_cluster <- cluster_profile %>% arrange(desc(percentile)) %>% slice(1)
risk_cluster <- cluster_profile %>% arrange(percentile) %>% slice(1)

cat("## Sažetak nalaza")
cat("Analiza pokazuje da se akademski rezultati mogu smisleno grupirati u četiri profila studenata. ")
cat("Najslabiji profil je ", as.character(risk_cluster$cluster_label), " s prosječnim percentilom ", risk_cluster$percentile, ", dok je najjači profil ", as.character(best_cluster$cluster_label), " s prosječnim percentilom ", best_cluster$percentile, ".\n\n", sep = "")

cat("PCA analiza pokazuje da prva komponenta dominantno opisuje opće akademsko postignuće jer objedinjuje rezultate iz više predmeta. ")
cat("K-means klasterizacija zatim omogućuje praktičnu segmentaciju studenata u skupine koje se mogu koristiti za personalizaciju e-kolegija.")

cat("Preporuke")
cat("\n")
cat("1. Studenti u riziku trebaju raniju intervenciju, dodatne materijale, kraće provjere znanja i češće povratne informacije.")
cat("\n")
cat("2. Studenti ispod prosjeka trebaju strukturirane vježbe, vođene primjere i jasne upute za nadoknadu slabijih područja.")
cat("\n")
cat("3. Natprosječni studenti mogu dobiti zahtjevnije zadatke, projektni rad i dodatne izazove.")
cat("\n")
cat("4. Izvrsni studenti mogu se uključiti kao mentori u peer-learning aktivnosti ili dobiti napredne zadatke.")
cat("\n")
cat("5. Pri dizajnu e-kolegija treba uzeti u obzir socioekonomski kontekst jer rezultati pokazuju razlike između stratuma i dostupnih resursa.")
```


---

## Prednosti i nedostaci pristupa evaluacije vanjskim podacima

### Prednosti

Korištenje vanjskih, sekundarnih podataka omogućuje širi pogled na studente nego što ga pruža sam LMS. Dok LMS bilježi aktivnosti unutar e-kolegija, vanjski podaci poput SABER11/SABER-PRO rezultata daju uvid u predznanje, akademski razvoj i socioekonomski kontekst studenata.

Takvi podaci mogu biti objektivniji od anketa zadovoljstva jer se temelje na standardiziranim ispitnim rezultatima, a ne na subjektivnim dojmovima. Socioekonomske varijable dodatno omogućuju prepoznavanje nejednakosti koje mogu utjecati na uspjeh studenata.

Prednost je i mogućnost izrade studentskih profila pomoću klaster analize. Takvi profili mogu pomoći pri personalizaciji sadržaja, ranom prepoznavanju rizičnih skupina i boljem dizajnu podrške unutar e-kolegija.

### Nedostaci

Glavni nedostatak je ograničena primjenjivost podataka na drugi kontekst. SABER11/SABER-PRO dataset dolazi iz Kolumbije, pa se zaključci ne mogu izravno prenijeti na hrvatski obrazovni sustav bez opreza.

Drugi problem je što vanjski podaci ne prikazuju stvarno ponašanje studenata unutar e-kolegija. Ne vidi se koliko vremena student provodi na aktivnostima, gdje zapinje ni kako reagira na sadržaj. Zato preporuke temeljene samo na vanjskim podacima ostaju djelomične.

Dodatno, takvi podaci su statični. Ispitni rezultati prikazuju stanje u određenom trenutku, dok je učenje dinamičan proces. Zbog toga bi najbolji pristup bio kombinirati vanjske podatke s LMS podacima kako bi evaluacija bila preciznija i korisnija.
